【裁判字號】    98,訴,2016
【裁判日期】    971130
【裁判案由】    殺人未遂
【裁判全文】
臺灣板橋地方法院刑事判決              98年度訴字第2016號
公  訴  人  臺灣板橋地方法院檢察署檢察官
被      告  甲○○
                    3房
                    （現羈押於臺灣臺北看守所）
指定辯護人  本院公設辯護人丙○○
上列被告因傷害案件，經檢察官提起公訴（98年度偵字第1187 0
號），本院判決如下：
    主  文
甲○○傷害人之身體，處有期徒刑壹年拾月，扣案之水果刀壹支
沒收。
    事  實
一、甲○○與乙○○係分別租屋居住於臺北縣板橋市○○路○ 段
    29巷3 樓313 號、315 號之房客，雙方隔牆而居，先前即因
    互認對方吵鬧而迭有口角爭執，於民國98年4 月25日凌晨4
    、5 時許，乙○○於飲酒返回上址315 號房後，甲○○乃先
    到315 號房門前敲門要求乙○○停止吵鬧後返回其房間（
    313 號房），隨後乙○○亦前往甲○○所居住之313 號房敲
    門理論，詎甲○○於聽聞乙○○之敲門聲後，獲悉乙○○欲
    前來挑釁，以致心生不滿，竟基於傷害之犯意，先將預藏之
    水果刀1 支握於右手，開啟房門後走到上址3 樓313 號房前
    之走道上，並隨即以該支水果刀刺向乙○○之腹部、頭部、
    臉部等身體之部位，乙○○見狀乃奮力反抗，雙方遂發生扭
    打並跌倒在地，最終造成乙○○受有左臉、左前臂、左足多
    處刀傷及上腹部穿刺傷等傷害，嗣因雙方發生扭打後，氣力
    耗盡，乙○○乃趁機爬回315 號房，並立即以電話報警處理
    ，警方據報後趕往現場，始循線查悉上情，並扣得上開作案
    用之水果刀1 支。
二、案經乙○○訴由臺北縣政府警察局板橋分局報告臺灣板橋地
    方法院檢察署檢察官偵查起訴。
    理  由
壹、證據能力有無之認定
一、按被告以外之人於審判外之言詞或書面陳述，除法律有規定
    者外，不得作為證據。又被告以外之人於審判外之陳述，經
    當事人於審判程序同意作為證據，法院審酌該言詞陳述或書
    面陳述作成時之情況，認為適當者，亦得為證據。當事人、
    代理人或辯護人於法院調查證據時，知有第159條第1項不得
    為證據之情形，而未於言詞辯論終結前聲明異議者，視為有
    前項之同意，刑事訴訟法第159條第1項及第159條之5分別定
    有明文。查被害人乙○○於警詢時之陳述，屬於被告以外之
    人於審判外之言詞陳述，且辯護人於本院準備程序中已主張
    被害人乙○○於警詢時之陳述，為被告以外之人於審判外之
    陳述，並無證據能力，則依上開刑事訴訟法第159 條第1 項
    有關傳聞證據排除法則之規定，被害人乙○○於警詢時之陳
    述，並無證據能力。
二、又按被告以外之人於偵查中向檢察官所為之陳述，除顯有不
    可信之情況者外，得為證據，刑事訴訟法第159條之1第2 項
    亦有明文。所謂不可信性情況，法院應審酌被告以外之人於
    陳述時之外在環境及情況，例如：陳述時之心理狀況、有無
    受到外力干擾等，以為判斷是否有形式上顯然不可採信之依
    據。查證人乙○○於檢察官偵查時，係以證人之身份陳述，
    其後並經告以具結義務及偽證處罰，命證人朗讀結文後具結
    ，係於負擔偽證罪之處罰心理下證述，並以具結擔保其供述
    之真實性，又無受其他不當外力干擾之情形，是證人乙○○
    於偵查中在檢察官面前具結所為之證述，查無顯然不可信之
    情況，依上開刑事訴訟法第159 條之1 第2 項規定，自得為
    證據。
貳、認定本案犯罪事實之證據及理由
一、訊據被告甲○○固不否認於上開時地持水果刀刺向告訴人乙
    ○○頭部、臉部，雙方並發生扭打之事實，惟仍矢口否認有
    何傷害之犯行，辯稱：伊因為遭乙○○辱罵及毆打，所以才
    拿刀子刺他；但伊並未拿刀刺乙○○之腹部，不知道為何他
    的腹部會受傷云云。經查：
（一）證人乙○○於偵查中已明確具結證稱：「（檢察官問：事
      發經過？）4 月25日晚上我朋友請客，我喝酒後回家，11
      點多洗澡進房睡覺，被告大聲關門，我敲2 聲他的門，敲
      門時我空手。敲他門他就拿刀說『給你死』（國台語）。
      殺我肚子2 刀、噴血，我要奪他刀，臉又被他劃一刀，脖
      子、手臂又被他拿刀刺。我流血體力不支，我不知道他為
      何受傷，我打110 及119 ，事後警方說他們找錯地方。」
      等語，核與財團法人亞東紀念醫院98年5月15日亞歷字第
      0986410312號函附病歷資料所顯示乙○○於案發後受傷之
      情形大致相符，並有亞東紀念醫院診斷證明書1 份及告訴
      人乙○○身體受傷照片3 張可資佐證，且告訴人乙○○於
      事發後在上腹部受有一約長3 公分之穿刺傷，其深度已刺
      穿腹膜，造成肌肉大量出血一情，除有財團法人亞東紀念
      醫院98年7 月13日亞歷字第0986410408號函附卷可稽外，
      並有案發現場暨被告身上染有被害人血跡之照片共計22張
      在卷足憑，再參以被告既於事發當時在現場，並與告訴人
      發生激烈之肢體衝突，竟始終無法清楚交代告訴人所受腹
      部穿刺傷造成現場大量血跡如何造成，顯不合常理，且此
      間於本院審理時又曾一度供稱：伊對乙○○腹部穿刺傷之
      深度有意見，刺太深的話划不來，所以刺的比較淺等語，
      堪信被告於案發當時確有持刀刺傷告訴人腹部之行為，是
      其此部分否認持刀刺傷告訴人腹部之辯解，無非避重就輕
      之詞，委不足採信。
（二）其次，被告雖又一再辯稱：當時伊係正當防衛，始持刀刺
      傷乙○○云云，惟查：被告於警詢時僅係供稱：當時乙○
      ○係右手拳頭毆打伊的胸口，伊便將預藏在右手的水果刀
      往乙○○的頭部及臉部砍殺過去云云；其後於偵查中初訊
      時亦供稱：伊看乙○○的樣子不太安全，而且還用右手拳
      頭打伊胸口，才拿起房間桌上的水果刀，朝乙○○的臉上
      及頭部刺去云云；嗣於本院羈押庭訊問時，則係供稱：伊
      打開門後，乙○○還一直罵伊，並用拳頭打伊胸口，伊就
      拿水果刀刺他的臉云云，自始未提及告訴人於案發當時有
      手持鐵器、木棍或其他兇器加以攻擊之情事，此間於98年
      5 月15日偵查中訊問時，方改口供稱：乙○○當時態度很
      不好，右手拿鐵棍要打伊，伊是要自衛云云，其先後有關
      於告訴人乙○○究係如何攻擊之說法大不相同，且有愈趨
      渲染誇大告訴人當時係「持兇器攻擊」之情事，所言已難
      以盡信；另參酌告訴人所受傷害之身體部位大多集中於腹
      部、頭部及臉部等處，而非被告所指以徒手或持鐵器攻擊
      之手部等處，尤難認定被告於事發當時係因遭遇告訴人持
      兇器攻擊之不法侵害，始基於正當防衛之意思，加以反擊
      制止，自無主張正當防衛之餘地。
（三）此外，本件復有扣案之水果刀1 支可資佐證，被告所辯不
      足採信，俱已如前述，是被告上開傷害之犯行，堪予認定
      ，本件事實明確，應依法論科。
二、核被告所為，係犯刑法第277 條第1 項之傷害罪。至公訴人
    雖以被告手持水果刀1 把朝告訴人之腹部、頭部及臉部等足
    以致死之部分刺殺，如未及時送醫急救，可能會因失血過多
    而當場死亡，且事發後被告見告訴人大量失血，亦未報警或
    將告訴人送醫急救，顯見其有殺人之犯意，應構成殺人未遂
    罪嫌云云。惟按犯罪事實應依證據認定之，無證據不得認定
    犯罪事實，刑事訴訟法第154條第2項定有明文。又按殺人未
    遂與傷害之區別，應以有無殺意為斷，其受傷之多寡，及是
    否為致命部位，有時雖可藉為認定有無殺意之心證，究不能
    據為絕對標準，亦即殺人罪之成立，須具有使人生命喪失之
    故意與實施殺害之行為，故殺人與傷害之區別，當以下手殺
    害之時是否明知或預見足以致人於死為斷，至被害人受傷部
    位如何，犯人所用兇器如何，雖可供認定事實之資料，究不
    能為殺人之絕對標準，自不能僅因被害人受傷之位置係屬人
    體要害，即認定加害人自始即有殺害被害人之犯意（最高法
    院47年度台上字第1157號、52年度台上字第93號、94年度台
    上字第6857號判決可資參照）。準此，行為人於行為當時，
    主觀上是否具有殺人之故意，除應斟酌其使用之兇器種類、
    攻擊之部位、行為時之態度、表示外，尚應深入觀察行為人
    與被害人之關係、衝突之起因、行為當時所受之剌激、下手
    力量之輕重，被害人受傷之情形及行為事後之態度等各項因
    素綜合予以研析。經查：被告與告訴人係鄰居，平日並無深
    仇大恨，僅係先前常有口角爭執，於本件則係互認對方吵鬧
    而發生糾紛一情，為雙方所一致是認，已難認定被告有何殺
    害告訴人之積極動機存在；又被告持水果刀刺向告訴人之身
    體，雖造成告訴人受有左臉、左前臂、左足多處刀傷及上腹
    部穿刺傷，其中足以導致危及生命者，係上腹部長約3公分
    穿刺傷，惟該傷口深度僅為刺穿腹膜，腹內器官如肝、脾、
    胃腸皆無損傷一節，有上開財團法人亞東紀念醫院98年7月
    13 日亞歷字第0986410408號函附卷可稽，由此可推斷被告
    於持刀刺向告訴人之際，其力道並非異常兇猛而突然，否則
    告訴人既係不及防備而遭刺傷腹部，試問被告於主觀上若有
    致告訴人於死之殺人犯意，以其當時所持水果刀之刀刃長度
    超過10公分之情形下，何以僅造成告訴人長約3公分之腹部
    穿刺傷，且其深度亦不及損傷腹內之器官？況且，告訴人於
    偵查中已指證：伊當時其已因流血體力不支，之後自行爬回
    房間等語，試問以當時告訴人於深夜隻身一人在現場，勢單
    力孤，且又大量流血受傷，反觀被告則係持有絕對優勢武器
    之水果刀1支，設若被告確有殺害告訴人之犯意，何以未趁
    此機會繼續持水果刀行兇，以遂行其殺人之意圖？另告訴人
    於偵查中指證被告於案發當時持刀行兇之時曾出口揚言「給
    你死」一情，即便屬實，然此等言語多為參與鬥毆之行為人
    犯傷害罪時常用以助勢、恫嚇之言詞，亦無從逕行認定被告
    確有殺人之犯意。準此，則公訴人起訴認為被告有殺人未遂
    之犯行，因查無積極證據足資證明，尚難加以認定，是公訴
    人此部分主張容有未洽，然其社會基本事實相同，乃由本院
    變更起訴法條如上，併此敘明。
三、爰審酌被告於5 年內未曾受任何罪刑之宣告，有臺灣高等法
    院被告前案紀錄表1 份在卷可參，素行尚可，惟於本件僅因
    細故即手持水果刀攻擊被害人，惡性重大，復參酌其犯罪動
    機、目的、手段及被害人所受傷害程度不輕，一度危及生命
    ，以及被告於事發後僅坦承部分傷害犯罪之情節，犯後態度
    難認良好等一切情狀，量處如主文所示之刑，以示懲儆。至
    扣案之水果刀1 支，係被告所有供本件犯傷害罪而使用之物
    ，爰依刑法第38條第1 項第2 款宣告沒收，末此敘明。
據上論斷，應依刑事訴訟法第299 條第1 項前段、第300 條，刑
法第277 條第1 項、第38條第1 項第2 款，刑法施行法第1 條之
1 ，判決如主文。
本案經檢察官張瑞玲到庭執行職務
中    華    民    國    97    年    11    月    30    日
                        刑事第十八庭
                               審判長法  官  楊仲農
                                     法  官  黃司熒
                                     法  官  楊筑婷
上列正本證明與原本無異。
如對本判決不服，應於送達後10日內，向本院提出上訴狀（上訴
狀應記載具體上訴理由並應抄附繕本）告訴人或被害人如對於本
判決不服者，應具備理由請求檢察官上訴，其上訴期間之計算係
以檢察官收受判決正本之日期為準。
                                     書記官  陳香君
中    華    民    國    98    年    12    月    2     日
附錄本判決論罪之法律條文：
中華民國刑法第277條：
傷害人之身體或健康者，處三年以下有期徒刑、拘役或一千元以
下罰金。
犯前項之罪因而致人於死者，處無期徒刑或七年以上有期徒刑；
致重傷者，處三年以上十年以下有期徒刑。


司法院資訊處製作；財團法人民間司法改革基金會備份。
